臺灣高等法院高雄分院刑事判決
111年度上訴字第197號
上  訴  人  
即  被  告  黃正義


指定辯護人  公設辯護人  孫妙岑  
上列上訴人因殺人未遂案件，不服臺灣屏東地方法院110年度訴
字第175號，中華民國111年1月6日第一審判決（起訴案號：臺灣
屏東地方檢察署110年度偵字第2081號、第1590號），提起上訴
，本院判決如下：
    主  文
原判決關於黃正義殺人未遂部分撤銷。
黃正義殺人未遂，處有期徒刑貳年陸月。扣案鋁棒壹支沒收。
    事  實
一、潘文明因工程上糾葛，與黃正義起糾紛，竟於民國109 年11
    月23日17時許，糾集陳文章、潘清水、月富鉉等4人，共乘
    車牌號碼000-0000號自用小客車，在屏東縣枋寮鄉之屏185 
    縣道之沿山公路與太源路口，攔下黃正義及黃浩然父女，毆
    打黃正義，潘清水更以空氣槍槍托毆打黃正義後腦等處，致
    黃正義頭皮撕裂傷（潘文明等4人被訴強制罪部分，業經原
    審判處罪刑；被訴傷害部分，因告訴人撤回告訴，經原審判
    決公訴不受理）。
二、黃正義心有不甘，不待就醫包紮，即自行騎乘車牌號碼000-
    0000號之重型機車至賣場購買鋁棒，復自家中取出木棍予黃
    建銘，邀約黃建銘前往潘文明處尋仇，共同基於侵入住宅及
    傷害之犯意聯絡與行為分擔，於同日19時許，共乘黃建銘所
    駕駛之汽車，前往屏東縣○○鄉○○路00號潘文明住處時，
　　潘文明正與友人陳文章、楊明賢在上址住宅庭院喝酒，黃正
    義持鋁棒，黃建銘持木棍，共同無故從潘文明住處後門侵入
    住宅庭院（黃正義被訴侵入住宅部分，經告訴人撤回告訴，
    原審於判決理由內敘明不另為公訴不受理之判決），黃正義
    見潘文明逃跑不及，主觀上可預見鋁棒質地堅硬，而人之頭
    部相當脆弱，且為人體重要部位，有大腦、小腦等重要器官
    ，如以硬物施以毆打，則會造成頭骨出血，破裂、休克、顱
    內出血而危害其生命，竟基於縱令致潘文明於死亡亦不違背
    本意之犯意，單獨提昇傷害之犯犯意為殺人之不確定故意，
    獨自以鋁棒揮擊潘文明之右顴，見其已昏倒在地，仍繼續棒
    打倒地之潘文明，直到警方到場阻止。潘文明因而受有外傷
    性顱內出血、顱骨骨折、右側顴骨骨折等傷害，幸因送醫救
    治，始倖免於難（黃建銘被訴侵入住宅、傷害部分，經告訴
    人撤回告訴後，由原判決公訴不受理並已確定）。
三、案經臺灣屏東地方檢察署檢察官指揮暨潘文明告訴屏東縣政
    府警察局枋寮分局報告臺灣屏東地方檢察署檢察官偵查起訴
    。
    理  由
一、證據能力：
  ㈠按被告以外之人於審判外之陳述，雖不符刑事訴訟法第159條
    之1至第159條之4之規定，而經當事人於審判程序同意作為
    證據，法院審酌該言詞陳述或書面陳述作成時之情況，認為
    適當者，亦得為證據，刑事訴訟法第159條之5第1項定有明
    文。
　㈡上訴人即被告黃正義（下稱被告）經本院先後2次合法傳喚均
    未到庭，惟被告及原審之辯護人於原審審理時就本判決所引
    用屬於傳聞證據之部分，均已明示同意得為證據（見原審卷
    第313、387頁），嗣提起第二審上訴時，於上訴狀內亦僅辯
    稱：無殺人之犯意，量刑不當等語（見本院卷第9-15頁），
    並未就證據能力部分有所指摘，而辯護人及檢察官亦同意有
    證據能力（見本院卷第109頁），上開傳聞證據亦均依法踐
    行調查證據程序，本院審酌該等證據作成時情況，並無違法
    取證之瑕疵，且無顯不可信之情形，復與待證事實具有關聯
    性，以之作為證據應屬適當，依上引刑事訴訟法之規定，自
    均有證據能力。
二、認定犯罪事實所憑之證據及理由
    被告對持扣案鋁棒對告訴人右顴揮擊，並致告訴人受有外傷
    性顱內出血、顱骨骨折、右側顴骨骨折等傷害之事實，固坦
    承不諱，惟否認有何殺人之犯意，辯稱：告訴人拿木棍跟我
    對打，我拿鋁棒，我打到他的臉，他倒下去，我就沒有繼續
    打了，我只是教訓他而已等語（見原審卷第102 頁），辯護
    人則以：本案是告訴人先在縣道185 沿山公路跟太源路口毆
    打被告，被告受刺激，一時氣憤，才前往告訴人住處，與告
    訴人發生衝突，且並非持刀為之，考量上開衝突原因，及告
    訴人的傷勢經過治療已經恢復，並無大礙，足見被告下手尚
    知輕重，並無致告訴人於死地之意，難認被告有殺人犯意等
    語。
二、經查：
  ㈠被告侵入告訴人潘文明在屏東縣○○鄉○○路00號住處後，以扣
    案鋁棒對告訴人右顴揮擊，致告訴人受有外傷性顱內出血、
    顱骨骨折、右側顴骨骨折等傷害之事實，除經被告供承明確
    外，並與證人即告訴人潘文明於偵訊及原審法院時證述相符
    ，且有屏東縣政府警察局枋寮分局扣押筆錄、告訴人潘文明
    之枋寮醫療社團法人枋寮醫院診斷證明書、傷勢照片、被告
    之枋寮醫療社團法人枋寮醫院診斷證明書、被告提供與潘清
    水之通話紀錄照片、現場照片、枋寮醫療社團法人枋寮醫院
    110 年5 月24日枋醫病歷字第1100500032C 號函暨所附告訴
    人潘文明於109 年11月23日至該院就醫相關資料等在卷可稽
    （見警卷第107 至109 頁、118 、119 頁、125 、126 頁、
    132 至134 頁、141 至145 頁、149 至152 頁、167 頁、18
    3 至185頁；偵卷第41至43頁、93至95頁；原審卷第177 至2
    03 頁）。
  ㈡殺人與傷害之區別，應以有無殺意為斷，即行為人於下手時
    有無決意取被害人之生命為準，至於被害人受傷處是否致命
    部位，及傷痕多寡、輕重為何等，亦僅得供審判者心證之參
    考，究不能據為絕對之標準。又被害人受傷之程度，被害人
    受傷位置是否為致命部位，及傷痕多寡，輕重如何，僅足供
    認定有無殺意之參考，究不能據為區別殺人未遂與傷害之絕
    對標準，故不能僅因被害人受傷之位置係屬人體要害，即認
    定加害人自始即有殺害被害人之犯意。故而判斷行為人於行
    為當時，主觀上是否有殺人之故意，除應斟酌其使用之兇器
    種類、攻擊之部位、行為時之態度、表示外，尚應深入觀察
    行為人與被害人之關係、衝突之起因、行為當時所受之刺激
    、下手力量之輕重，被害人受傷之情形及行為事後之態度等
    各項因素綜合予以研析（最高法院18年上字第1309號判例、
    94年度台上字第6857號、89年度台上字第6958號判決意旨參
    照）。又刑法第13條第1項規定：行為人對於構成犯罪之事
    實，明知並有意使其發生者，為故意（即確定故意）；第2
    項規定：行為人對於構成犯罪之事實，預見其發生而其發生
    並不違背其本意者，以故意論（即不確定故意）。第14條第
    2項規定：行為人對於構成犯罪之事實，雖預見其能發生而
    確信其不發生者，以過失論（即有認識過失）。是如行為人
    明知其行為將造成他人死亡結果，且正有意藉由該行為致他
    人於死地者，固屬殺人之確定故意；即使行為人非明知其行
    為將致他人於死地，但只要行為人已預見該行為有致他人死
    亡之可能，且即使造成他人死亡亦在所不惜，猶仍執意為該
    行為者，則可認該他人死亡結果並不違背行為人本意，此時
    行為人即有殺人之不確定故意。
　㈢本件就如下被告所用之鋁棒及下手等情觀之，應有間接殺人
    故意：
　⒈就使用之兇器種類及下手力量之輕重而言：被告於案發當日
    係持扣案鋁棒攻擊告訴人，此經被告及證人黃建銘、告訴人
    分別供、證明確。依卷附告訴人所受傷勢照片及診斷證明書
    所示（見偵卷第93、95頁），告訴人遭扣案鋁棒擊傷時，造
    成外傷性顱內出血、顱骨骨折、右側顴骨骨折等傷害，足見
    扣案鋁棒之質地堅硬及被告揮擊力量甚重。
  ⒉攻擊及受傷之部位而言：被告於原審先後供稱：我是基於教
    訓潘文明的意思打他，打身體跟頭部、腳部，頭部有兩下。
    倒地後，我確實有繼續打他，我不是打頭部，是打手跟腳等
    語（見原審聲羈卷第15、16頁），我打到告訴人頭部等語（
    見原審卷第45、102 頁）。核與而告訴人於原審證稱：打第
    一下後，我還清醒，又打第二下，我就昏迷了，醒過來時我
    在枋寮醫院被急救，應該是我被打暈後，還有打我的身體，
    我四肢都有受傷……等語（見原審卷第314 頁）；於警詢中陳
    稱：黃正義手持鋁棒毆打我的頭部2下；黃建銘我沒有印象
    等語（見警卷第13頁）之情節大致相符，並有告訴人傷勢照
    片2 張在卷可憑（見偵卷第95頁），是若被告於行為時果僅
    基於傷害之犯意攻擊告訴人，則被告於第一次持鋁棒擊中告
    訴人時，已使告訴人受有傷害，已遂行其傷害意圖，當無持
    續攻擊告訴人之必要，乃被告仍持鋁棒持續攻擊告訴人頭部
    及身體，被告於行為時非單純基於傷害犯意。
　⒊衝突之起因而言：①被告與告訴人衝突之起因，係因告訴人於
    109 年11月23日17時許，糾集陳文章、潘清水、月富鉉，共
    乘車牌號碼000-0000號自用小客車，在縣道屏185 沿山公路
    與太源路口，攔下被告及其女，並毆打被告，潘清水更以空
    氣槍槍托毆打被告後腦等處，致被告頭皮撕裂傷，告訴人、
    陳文章、潘清水、月富鉉均業經臺灣屏東地方檢察署檢察官
    另案提起公訴，有臺灣屏東地方檢察署檢察官起訴書在卷可
    憑（見偵卷第97至103 頁）。②被告因上開起因，旋於3 小
    時內購買鋁棒並約同黃建銘向告訴人尋仇，顯見被告就上開
    起因極為憤怒，而持鋁棒欲對告訴人施以人身報復無訛。
　⒋頭部為人體最重要部位，有大腦、小腦等重要器官，如受有
    傷害，則會造成頭骨出血，破裂、休克、顱內出血壓迫腦部
    器官，且依一般日常生活經驗，鋁棒倘持以朝他人頭部揮擊
    ，可造成他人顱骨骨折，甚至傷及腦部，導致嚴重傷害及死
    亡之可能性，亦為般人所知悉之事實，被告為智識正常的成
    年人，主觀上亦應知悉，依被告攻擊之部位，係告訴人要害
    ，最終造成告訴人外傷性顱內出血、顱骨骨折、右側顴骨骨
    折等傷害，從被告朝告訴人頭部揮打，當時係處於憤怒之際
    ，最終亦擊中告訴人要害，且受害嚴重並達顱內出血、顱骨
    骨折已危及生命等情觀之，可以推斷被告有縱令因此會導告
    訴人死亡，亦不違背自己本意之殺人不確定犯意無訛。辯護
    人主張：被告非持刀攻擊告訴人，告訴人的傷勢經過治療已
    經恢復，並無大礙，足見被告並無殺人犯意云云。惟告訴人
    身體雖已復原，係因醫療行為所致，不能以告訴人之恢復程
    度多寡，溯及認定被告係基於傷害犯意而為之，辯護人上開
    所辯，並無可採。 
 ㈣綜上所述，本件事證明確，被告及其辯護人所辯均不足採，被
    告犯行堪以認定。
三、論罪科刑  
  ㈠按行為始於著手，著手之際，有如何之犯意，即應負如何之
    故意責任。犯意變更，係犯意之轉化（升高或降低），指行
    為人在著手實行犯罪行為之前或行為繼續中，就同一被害客
    體，改變原來之犯意，在另一犯意支配下實行犯罪行為，導
    致此罪與彼罪之轉化，因此仍然被評價為一罪。犯意如何，
    既以著手之際為準，則著手實行階段之犯意若有變更，當視
    究屬犯意升高或降低定其故意責任；犯意升高者，從新犯意
    ；犯意降低者，從舊犯意，並有中止未遂之適用。行為人以
    傷害之犯意打人，毆打時又欲置之於死地，乃犯意升高，應
    從變更後之殺人犯意，殺人行為之傷害事實，當然吸收於殺
    人行為之內（最高法院101 年度台上字第282 號判決意旨參
    照）。被告自傷害之犯意升高為殺人之犯意，並已著手殺人
    行為之實施，惟未生告訴人死亡之結果，其犯罪尚屬未遂，
    已如前述。核被告黃正義所為，係犯刑法第271條第2 項、
    第1 項之殺人未遂罪。
  ㈡刑之減輕
  ⒈被告雖已著手於殺人行為之實行，而未至死亡結果，其殺人
    尚屬未遂階段，審酌被告犯後坦承全部客觀事實，且所造成
    之實害小於既遂犯，爰依刑法第25條第2 項規定，按既遂犯
    之刑度減輕其刑。
  ⒉刑事審判旨在實現刑罰權之分配正義，故法院對於有罪被告
    之科刑，應符合罪刑相當之原則，使輕重得宜，罰當其罪。
    又行為人犯後悔悟之程度，是否力謀恢復原狀或與被害人成
    立調解或和解，確實善後履行和解條件，以彌補被害人之損
    害，均攸關於法院判決量刑之審酌，且基於「修復式司法」
    理念，國家亦有責權衡被告接受國家刑罰權執行之法益與確
    保被害人（告訴人）損害彌補之法益，務必使二者間在法理
    上力求衡平。又法院於面對不分犯罪情節如何，概以重刑為
    法定刑者，於有情輕法重之情形時，在裁判時本有刑法第59
    條酌量減輕其刑規定之適用，以避免過嚴之刑罰（司法院釋
    字第263 號解釋文意旨參照），亦即法院為避免刑罰過於嚴
    苛，於情輕法重之情況下，應合目的性裁量而有適用刑法第
    59條酌量減輕被告刑度之義務，又適用刑法第59條酌量減輕
    其刑時，並不排除同法第57條所列舉10款事由之審酌（最高
    法院100 年度台上字第3301號、100年度台上字第2855號判
    決意旨參照）。本件被告因甫在其女面前遭告訴人及陳文章
    、潘清水、月富鉉毆打，一時情緒失控而為本案犯行，並非
    事先經縝密思考之計畫性犯罪。再者，被告犯後坦承犯罪事
    實，勇於面對自己所犯下之過錯，並於審理時當庭向告訴人
    道歉，且達成和解，有原審和解筆錄在卷可參（見原審卷第
    399 、400 頁），足見其具有悔意，並考量和解內容已載明
    ：無條件原諒黃正義等語（見原審卷第399 頁），已獲得告
    訴人之諒解，犯後態度良好。衡酌被告之犯罪情狀在客觀上
    顯非不可憫恕，倘就被告殺人未遂犯行，科以最低度刑仍嫌
    過重，客觀上足以引起一般人之同情，情節尚堪憫恕，爰依
    刑法第59條規定予以酌量減輕其刑度，並依刑法第71條第2 
    項規定遞減輕之。
四、原審認被告所犯之犯罪事證明確，據以論罪科刑，固非無見
    ，被告上訴意旨辯稱意在傷害以為教訓，並無可採。然被告
    並非基於直接殺人之故意，而係縱令致告訴人於死亦不違背
    其本意之間接故意為之，業如前述，而間接故意之違法性較
    直接故意為輕，是被告上訴意旨否認殺人犯行，固非可採，
    然原判決關於被告部分既有上開瑕疵，自應由本院將原判決
    關於被告部分撤銷改判。　　
五、爰審酌被告有多次犯傷害罪之刑事前案紀錄，素行不佳，與
    告訴人具有朋友關係，僅因細故即不顧告訴人之生命持鋁棒
    下手，告訴人自109 年11月23日入院至同年12月3 日始出院
    ，所受之苦痛非輕，被告當庭向告訴人致歉，獲得告訴人之
    諒解，並達成和解，深具悔意，犯後態度良好，告訴人所受
    傷勢，造成之上開精神、身體損害及治療所花費財物之損失
    ，兼衡本件發生之原因，告家庭生活狀況，暨其為國中肄業
    之智識程度，板模工（原審卷第391頁）等一切情狀，仍量
    處最低之處斷刑有期徒刑2年6月，扣案鋁棒1 支為被告所有
    ，業經被告自承明確（見警卷第38頁背面），且供被告犯本
    件殺人未遂罪使用，爰依刑法第38條第2 項規定宣告沒收。
六、被告經合法傳喚無正當理由未到庭，爰依檢察官一造辯論而
    為判決。　　
據上論結，應依刑事訴訟法第369 條第1 項前段、第364 條、第
299 條第1 項前段，判決如主文。
本案經檢察官楊志逸提起公訴，檢察官鍾忠孝到庭執行職務。
中　　華　　民　　國　　111 　年　　7 　　月　　7 　　日
                  刑事第四庭    審判長法  官  黃建榮
                                      法  官  任森銓
                                      法  官  李嘉興
以上正本證明與原本無異。
如不服本判決應於收受本判決後20日內向本院提出上訴書狀，其
未敘述上訴理由者，並得於提起上訴後20日內向本院補提理由書
狀（均須按他造當事人之人數附繕本）「切勿逕送上級法院」。
中　　華　　民　　國　　111 　年　　7 　　月　　7 　　日
　　　　　　　　　　　　　　　　　　　書記官  賴梅琴
附錄本判決論罪科刑法條：
中華民國刑法第271條（普通殺人罪）
殺人者，處死刑、無期徒刑或10年以上有期徒刑。
前項之未遂犯罰之。
預備犯第1項之罪者，處2年以下有期徒刑。